【裁判字號】    90,訴,2241
【裁判日期】    920731
【裁判案由】    排除侵害
【裁判全文】
臺灣臺南地方法院民事判決  九十年度訴字第二二四一號
    原      告  乙○○
                戊○○○
    共      同
    訴訟代理人  許雅芬律師
    被      告  丁○○
                辛○○
                甲○○
                丙○○
    訴訟代理人  壬○○
    被      告  己○○
    訴訟代理人  游孟輝律師
    被      告  癸○○
    被      告  庚○○
右當事人間請求排除侵害事件，本院判決如左：
    主    文
被告辛○○應將坐落台南縣永康市○○段八四地號土地上如附圖一所示Ａ１部分，面
積一‧○五平方公尺之攤位及雨棚拆除，並將該部分土地返還原告及其他共有人。
被告甲○○應將坐落台南縣永康是兵南段八四地號土地上如附圖一所示Ｂ１部分，面
積○‧○一平方公尺平方公尺之攤位拆除，並將該部分土地返還原告及其他共有人。
被告丙○○應將坐落台南縣永康市○○段八四地號土地上如附圖一所示Ｄ１部分，面
積○‧三一平方公尺之攤位拆除，並將該部分土地返還予原告及其他共有人。
被告己○○應將坐落台南縣永康市○○段八四地號土地上如附圖一所示Ｅ１部分，面
積０‧一六平方公尺之攤位及雨棚拆除，並與被告庚○○將該部分土地返還予原告及
其他共有人。
原告其餘之訴駁回。
訴訟費用由被告辛○○負擔一七０分之四；由被告甲○○負擔一七０分之一；由被告
丙○○負擔一七０分之三；由被告己○○、被告庚○○負擔一七０分之二；餘由原告
負擔。
本判決第一項至第四項於原告依序以新台幣壹萬壹仟元、新台幣壹佰元、新台幣參仟
元、新台幣貳仟伍佰元，為被告供擔保後，得假執行。但被告辛○○於假執行程序實
施前，以新台幣參萬參仟參佰玖拾元；被告甲○○於假執行程序實施前，以新台幣參
佰壹拾元；被告丙○○於假執行程序實施前，以新台幣玖仟捌佰伍拾捌元；被告己○○、被告庚○○於假執行程序實施前，以新台幣伍仟零捌拾捌元，為原告預供擔保後
，得免為假執行。
原告其餘假執行之聲請駁回。
    事    實
甲、原告方面：
一、聲明：
（一）被告丁○○、辛○○應將坐落台南縣永康市○○段一三、八四地號土地上如附
      圖（即台南縣永康地政事務所91.2.27.製作之複丈成果圖）所示Ａ、Ａ１部分
      ，面積共計十一‧○九平方公尺之攤位及雨棚拆除，並將Ａ１部分面積一‧○
      五平方公尺土地返還原告及其他共有人全體。
（二）被告丁○○、甲○○應將坐落台南縣永康市○○段一三、八四地號土地上如附
      圖所示Ｂ、Ｂ１部分，面積共計十一‧六０平方公尺之攤位拆除，並將Ｂ１部
      分面積○‧○一平方公尺土地返還原告及其他共有人全體。
（三）被告丁○○、癸○○應將坐落台南縣永康市○○段一三地號土地上如附圖所示
      Ｃ部分，面積五‧五四平方公尺之攤位拆除。
（四）被告丁○○、丙○○應將坐落台南縣永康市○○段一三、八四地號土地上如附
      圖所示Ｄ、Ｄ１部分，面積共計八‧八五平方公尺之攤位拆除，並將Ｄ１部分
      坐落○‧三一平方公尺土地返還原告及其他共有人全體。
（五）被告丁○○、己○○、庚○○應將坐落台南縣永康市○○段一三、八四地號土
      地上如附圖所示Ｅ、Ｅ１部分，面積共計八‧○二平方公尺之攤位及雨棚拆除
      ，並將Ｅ１部分坐落面積○‧一六平方公尺土地返還原告及其他共有人全體。
（六）願供擔保，請准宣告假執行。
二、陳述：
（一）附圖一所示之Ａ、Ａ１至Ｅ、Ｅ１攤位、雨棚，係被告辛○○、甲○○、癸○○、丙○○、己○○分別向被告丁○○承租土地後所設置；另攤位Ｅ、Ｅ１之
      攤位、雨棚，被告己○○又將之轉租予被告庚○○，已據被告等自承，合先敘
      明。
（二）關於請求被告拆除攤位、雨棚之部分，原告之請求權基礎為民法第七百八十七
      條第一項、第七百六十七條中段、第一百八十四條第一項及第一百八十五條。
  １、按民法物權編關於土地相鄰關係之規定，重在圖謀相鄰不動產之適法調和利用
      。鄰地通行權之性質，為土地所有權人所有權之擴張，與鄰地所有權人所有權
      之限制，是以土地所有權人或使用權人，如確有通行鄰地之必要，鄰地所有權
      人或使用權人，即有容忍其通行之義務，此為法律上之物的負擔。土地所有權
      人或使用權人，基於其物權之作用行使上開請求權時，其對象並不以鄰地所有
      權人為限。最高法院著有七十年度台上字第三三三四號參照。
  ２、查坐落於永康市○○段八四地號土地為一袋地，原告為上開土地之共有人，僅
      能經由北邊相鄰之同段一三地號土地，始能對外與公路即永康市○○路聯絡，
      故原告確有通行兵南段一三地號土地之必要。而被告丁○○為兵南段一三地號
      土地所有權人；被告辛○○、甲○○、癸○○、丙○○及己○○為該土地之承
      租者，且在土地上設置攤位、雨棚，而己○○將設置之攤位、雨棚又轉租庚○○使用，渠等對於兵南段一三地號土地均具有使用權，揆之前揭最高法院判決
      意旨，原告自得對被告丁○○、辛○○、甲○○、癸○○、丙○○、己○○及
      庚○○主張民法第七百八十七條第一項袋地通行權，請求被告丁○○與辛○○
      將附圖所示之Ａ、Ａ１攤位、雨棚拆除；丁○○與甲○○將附圖所示之Ｂ、Ｂ
      １攤位拆除；丁○○與癸○○將附圖所示之Ｃ攤位拆除；丁○○與丙○○將附
      圖所示Ｄ、Ｄ１拆除；丁○○、己○○與庚○○將附圖所示Ｅ、Ｅ１攤位及雨
      棚拆除，以利原告對外之通行。
  ３、另依最高法院八十四年台上字第一四七四號判決、台灣台北地方法院八十八年
      度簡上字第二六三號判決意旨，在建築物因與公路無適宜之聯絡，致不能為通
      常之使用者，基於相同之法理，建築物所有權人或使用人應得類推適用民法第
      七百八十七條第一項所規定之袋地通行權。原告所有門牌台南縣永康市○○○
      路二一五號、二一七號建物，非經由兵南段一三地號土地難對外與公路聯絡，
      逵之前開說明，原告自得類推適用民法七百八十七條第一項袋地通行權，請求
      土地所有權人丁○○及土地使用權人及被告辛○○、甲○○、癸○○、丙○○
      、己○○及庚○○將附圖所示之Ａ、Ａ１至Ｅ、Ｅ１攤位、雨棚拆除，以利原
      告之通行。
  ４、次按「土地因與公路無適宜之聯絡，致不能為通常之使用者，土地所有人得通
      行周圍地以至公路，民法第七百八十七條第一項前段定有明文，其目的乃使土
      地與公路有適宜之聯絡，而得為通常之使用，故妨阻土地與公路適宜之聯絡，
      致不能為通常之使用者，土地所有人得請求除去之，所妨阻者，不限於周圍地
      上，即在公路上亦然，始能貫徹該條規定之目的。又所有人，於法令限制之範
      圍內，得自由使用、收益、處分其所有物，並排除他人之干涉。民法第七百六
      十五條亦定有明文。而主管機關，因應需要，每於公路尤其市街設置停車位、
      攤位等，以增進土地之利用，故就依法令設置之停車位、攤位等，土地所有人
      即不得本於所權請求除去之（至設置得當否，屬公法上之問題），但非依法令
      設置而妨阻土地與公路適宜之聯絡，致不能為通常之使用者，依上開說明，土
      地所有人自得請求除去之」最高法院亦著有八十八年度台上字第二八六四號判
      決可資參照。
  ５、本件原告所有坐落永康市○○段八四地號土地及其上門牌台南縣永康市○○○
      路二一五號、二一七號房屋，僅能經由同段一三地號土地連接現有中華一路道
      路，始能與公路即中華路聯絡，被告丁○○將原告所有上開房屋前之一三地號
      土地出租與被告辛○○、甲○○、癸○○、丙○○及己○○違法設置如附圖所
      示之Ａ、Ａ１至Ｅ、Ｅ１攤位、雨棚，己○○又將Ｅ、Ｅ１攤位、雨棚轉租與
      被告庚○○使用，以妨阻原告與公路之適宜聯絡，被告之舉顯然妨害原告所有
      權之使用權能，且亦屬侵害原告等之所有權，是原告自得依民法第七百六十七
      條中段、第一百八十四條第一項及第一百八十五條之規定，請求被告等將附圖
      所示之Ａ、Ａ１至Ｅ、Ｅ１攤位、雨棚拆除，以利原告之通行。
（三）關於請求被告將攤位及雨棚所占有兵南段八四地號土地返還，原告之請求權基
      礎為民法七百六十七條前段。
  １、按對於物有事實上管領之力者為占有人；又承租人基於租賃關係對於租賃物為
      占有者，出租人為間接占有人，此觀民法第九百四十條、第九百四十一條之規
      定自明。出租人係經由承租人維持其對物之事實上管領之力，仍係現在占有人
      。同法第七百六十七條規定所有人對於無權占有其所有物者得請求返還之，所
      稱占有不惟指直接占有，即間接占有亦包括在內（參照最高法院八十二年台上
      字第一一七八號判決意旨）。
  ２、被告丁○○將坐落在附圖所示Ａ、Ａ１至Ｅ、Ｅ１之土地出租予被告辛○○、
      甲○○、癸○○、丙○○及己○○違法設置攤位、雨棚，己○○又將位在Ｅ、
      Ｅ１部分之攤位、雨棚轉租與被告庚○○使用，茲因上開攤位、雨棚有部分（
      即附圖所示之Ａ１、Ｂ１、Ｄ１、Ｅ１）占用到原告所共有之兵南段八四地號
      土地，逵諸前揭判決意旨，原告自得依民法第七百六十七條前段規定，訴請被
      告丁○○（間接占有人）與辛○○將附圖所示之Ａ１攤位、雨棚拆除，並將Ａ
      １坐落之土地返還原告及其他共有人全體；被告丁○○與甲○○將附圖所示之
      Ｂ１攤位拆除，並將Ｂ１坐落之土地返還原告及其他共有人全體；被告丁○○
      與丙○○將附圖所示Ｄ１攤位拆除，並將Ｄ１坐落之土地返還原告及其他共有
      人全體；被告丁○○、己○○（均為間接占有人）與庚○○將附圖所示Ｅ１攤
      位及雨棚拆除，並將坐落之土地返還原告及其他共有人全體。
（四）兩造事實上爭執之事項
１、設置在中華一路上之攤位（包含被告等設置之上開攤位）是否位於經政府許可
      合法設立之「兵仔市場」內？
      永康市「兵仔市場」位在永康市○○路以西及中華一路以南，中華一路上之攤
      位（包含被告等設置之上開攤位），並未位在「兵仔市場」內，均係違法設立
      之攤位，此部分，請鈞院向台南縣永康市公所函查即明。
  ２、上開攤位於非營業時間，是否有移開？
      由原告提供之照片可知，上開攤位在非營業時間仍置於原處，並未移開，對於
      原告對外之通行仍有妨礙。
  ３、原告所有坐落於台南縣永康市○○段八四地號土地是否屬於袋地？
      原告所有坐落於永康市○○段八四地號土地，北臨被告丁○○所有同段（一三
      地號土地計畫道路用地），東臨同段八三、八四之一、五四四（計畫道路用地
      ）、三五九及三六一地號土地，南臨同段一一八、一一九四、一二○及一二二
      地號土地，西臨同段八六、八七、八八、八九、九十、九一、九二、九三、九
      四、九五、九六及九七地號土地，四周均為他人之土地所圍繞，係屬於袋地，
      非經由被告他人之土地難與東側之公路即台南縣永康市○○路聯絡，有原告於
      91.11.18準備書狀提出之地籍圖可憑。
  ４、原告所有永康市○○○路二一五、二一七號建物可否由中華一路二○三巷道路
      對外通行與公路即台南縣永康市○○路聯絡？
      原告所有永康市○○○路二一五、二一七號建物，僅能經由兵南段一三地號土
      地與現有之中華一路連接以與東側之公路即中華路聯絡，此經鈞院至現場履勘
      屬實。雖然上開建物之東側設有一逃生門，然此係供四樓以上之住戶逃生用，
      原告等並無該門之密碼感應器，實際上無法從該門至中華一路二○三巷道路對
      外聯絡，此亦經本院於九十一年十二月二十五日至現場履勘時，經在場之大時
      代大廈管理委員證稱明確。縱使原告有感應器，該門僅可供步行，亦無法供代
      步之機車甚或汽車通行，且原告所有之上開建物為店面，直接由前面之中華一
      路即可對外通行，亦無須經由該門繞道至中華一路二○三巷道路以與公路聯絡
      之必要。
  ５、上開攤位是否已阻礙原告所有之兵南段八四地號土地及其上門牌台南縣永康市
      ○○○路二一五、二一七號建物對外與公路即台南縣永康市○○路之聯絡？
      查坐落於台南縣永康市○○段一三地號土地為相鄰同段八四地號土地及其上門
      牌台南縣永康市○○○路二一五、二一七號建物北邊連接現有道路中華一路以
      與公路即永康市○○路聯絡所必經。被告等在上開建物前之中華一路路旁設置
      攤位，所留之通道不是均不到一公尺，就是沒有留設通道（附圖Ａ、Ａ１與Ｂ
      、Ｂ１攤位間通道寬度為○‧九九、○‧九七平方公尺；Ｂ、Ｂ１及Ｃ攤位間
      通道寬度為○‧五四、○‧四八平方公尺；Ｃ及Ｄ、Ｄ１攤位間寬度為○‧五
      四、○‧五三平方公尺；Ｄ、Ｄ１攤位與Ｅ、Ｅ１攤位間完全無通道），一人
      出入尚稱困難，遑論現代人普遍代步之工具之機車或汽車，甚或原告因經營高
      山蔬菜、南北貨之買賣，為載貨所需使用之貨車，故而，上開攤位之設置，確
      實已阻礙原告所有之兵南段八四地號土地與其上門牌台南縣永康市○○○路二
      一五、二一七號建物對外之連絡。
三、證據：提出永康市○○段八四地號之土地登記謄本二份、建物登記謄本二份
    、地籍圖二份、永康市○○段十三地號之土地登記謄本一份、八十八年臺
    上字第二八六四號判決要旨一份、本院依聲請履勘現場並囑託台南縣永康地政
    事務所派員會同測量，製有勘驗筆錄、附圖、宗地資料及複丈成果圖附卷、被
    告丁○○、謝廷奇、癸○○及庚○○等之戶籍謄本共四份、照片十九張並註記
    使用人、出租人及成果圖位置等事項、聲請查詢被告謝廷奇之地址、兵南段
    八四地號之買賣合約書一份、兵南段八四地號之使用同意書一份、戊○○○
    之身分證正反面影本一份、房屋稅繳款憑單一份、現場照片十六張、土地
    分區證明書二份、地籍圖謄本一份、八十八年度簡上字第二六三號及八十四
    年度臺上字第一四七四號判決要旨及全文資料各一份為證、請求向台南縣政府
    育樂管理委員會函查設置在中華一路上之攤位（包括被告等所設置之攤位）是否
    位於「兵仔市場」範圍內為證。
乙、被告方面：
一、被告丁○○、辛○○、甲○○、丙○○、己○○部分：
（一）聲明：駁回原告之訴。如受不利之判決，被告願提供擔保請求免為假執行。
（二）陳述：
  １、原告乙○○前於系爭土地上無權占有部分土地設置攤位營業，而原告戊○○○
      亦於系爭土地之毗鄰土地上設置攤位營業，從而，由此足稽於系爭土地上設置
      攤位乙事，絕無侵害原告等與公路之適宜聯絡：
    (1)第查原告乙○○於民國八十八年三、四月間起無權占有系爭土地設置攤位營業
      ，經被告訴請本院判令原告乙○○返還土地，本院審理後以八十九年度訴字第
      七八五號民事判決被告勝訴即諭令原告乙○○騰空返還其無權占有之系爭部分
      土地，被告隨即向本院聲請假執行，經本院民事執行處強制收回並點交與原告
      完畢，從而，就原告乙○○既曾於系爭土地上設置攤位營業，且於「兵仔市」
      市場收市後（即約每日中午過後），其攤位仍置放於系爭土地上之行為而言，
      則顯然於系爭土地上設置攤位之行為絕無妨害原告乙○○與公路適宜聯絡之情
      事存在。
    (2)原告乙○○於本院民事執行處強制收回並點交其無權占有之系爭部分土地與原
      告後，原告乙○○即利用其一樓建物之騎樓繼續設攤營業，同時，並於市場收
      市後仍將攤位擺滿騎樓，本院於九十一年一月三十日現場履勘時亦有親眼目睹
      ，由此更加證明於系爭土地設置攤位更無妨礙其與公路適宜聯絡之可言。
    (3)原告戊○○○亦於系爭土地之毗鄰土地上設置攤位營業，並於其一樓騎樓下堆
      放其營業上所使用之鐵架、塑膠架、水桶等物品，此亦有本院九十一年一月三
      十日勘驗筆錄可查，從而，原告戊○○○上開之行為，亦足以證明系爭土地上
      設置攤位，足稽於系爭土地上絕無涉及是否阻礙其與公路適宜聯絡之問題。
    (4)系爭土地係位於永康市「兵仔市」市場內，而「兵仔市」市場之設置迄今已逾
      二十年，而原告乙○○、戊○○○二人於「兵仔市」市場系爭土地之毗鄰位置
      設攤營業均已十餘年，即使原告等所買受之大樓於興建期間，系爭土地上之攤
      位均仍正常營業，從而，原告等主觀上早已認知系爭土地之利用方法為設置攤
      位對外營業，並於此等主觀認知下購買各該一樓建物，職是之故，原告等亦顯
      然默示同意系爭土地設置攤位之利用方法，並無阻礙其與公路之通常適宜聯絡
      ，否則，原告等豈有可能於上開主觀認知下仍購買該大樓一樓建物之理！
    (5)復查，系爭土地上所設置之攤位均為活動式，且預留通道，此均經本院勘驗屬
      實，並參酌現場為「兵仔市」市場，每日約中午過後即已收市，且原告等在「
      兵仔市」市場亦均以相同方法設攤營業，故系爭土地上所設置之活動式攤位且
      攤位間均預留通道，此等攤位設置方法已足以提供原告等必要之通行聯絡方法
      ，原告等本件請求，顯無理由。
  ２、況且，就土地本身之相關坐落位置而言，原告等所持有之永康市○○段八十四
      號土地，亦非屬袋地，蓋兵南段八十四號土地係緊鄰於台南縣永康市○○○路
      二○三巷之道路，該八十四號土地藉由通行永康市○○○路二○三巷即可對外
      聯絡，故原告等依據民法第七八七條規定主張袋地通行權，即屬無稽，從而，
      原告等所主張之民法第七百八十七條與侵權行為法則，即失所附麗。
  ３、又民法第七百八十九條第一項規定﹕「因土地一部之讓與或分割，致有不通公
      路之土地者，不通公路土地之所有人，因至公路，僅得通行受讓人或讓與人或
      他分割人之所有地。」而被告郭子彰所有之永康市○○段八十四地號業已出售
      與大日建設股份有限公司，並經大日建設股份有限公司指定過戶在第三人謝文
      衡名下，再由該第三人謝文衡過戶至大日建設公司名下，而原告等則為該大日
      建設公司之後手共有人，是以，退萬步而言，如本院認為原告等存在有不通公
      路之土地者，亦係肇因於原告等自大日建設公司受讓部分土地所造成，揆諸上
      開規定之反面解釋，自不得要求通行他人之土地，事法至明。
  ４、原告提起本件訴訟之目的係在意圖在系爭十三地號土地上設置攤位營業，而非
      在於爭取對外通行：
    (1)第查原告乙○○曾於八十八年三、四月間起無權占有系爭十三地號土地設置攤
      位營業，迄至被告郭子彰訴請返還無權占有系爭土地訴訟，並經本院暨台灣高
      等法院台南分院分別以八十九年度訴字第七八五號與九十年度上易字第一七一
      號民事判決勝訴確定，並經本院民事執行處於九十年十二月二十日強制點交，
      被告郭子彰始得以收回遭原告乙○○無權占有之系爭十三地號土地部分。
    (2)原告乙○○、戊○○○二人亦均為該兵仔市○○○路兩側之攤販，原告乙○○
      於遭強制收回其無權占有之十三地號土地部分後，仍在其建物騎樓位置設攤營
      業，而原告戊○○○、乙○○二人於其建物內部及騎樓位置亦堆滿設攤營業所
      使用之器具，此有被證一、被證四、被證五所示照片可稽，同時，本院於現場
      履勘時亦有親眼目睹，不容原告有所推諉或偽飾。
  ５、被告均已預留通行必要之通道，並無妨礙原告之通行：
    (1)系爭十三地號土地上雖由被告等設置攤位營業，但攤位與攤位間均留有適度寬
      度之通道，同時，因被告等攤位營業時間均只有早上時間，中午以後各該攤位
      均有收拾整理，歇市後所可使用之各攤位間之通道寬度更寬，且各攤位之設置
      方法均為活動式，並非固定式，故更無妨礙原告通行之情事存在。
    (2)尤有甚者，原告曾另案向本院檢察署對被告等提出妨害自由之告訴，惟經本院
      檢察署詳細偵查後，已作成九十一年度偵字第九六二四、一二六三八號及九十
      一年度調偵字第九三號不起訴處分，於此不起訴處分書中，已載明原告等自承
      其使用之家用轎車皆由中華一路二○三巷進出，且現場攤架間確實留有八十八
      公分、六十五公分、一百五十公分之通道供人通行，絕無任何妨礙原告等通行
      之情事存在。
  ６、原告等主張袋地通行權，依法無據：
    (1)第查本件訴訟標的為袋地通行權，然而，原告等雖為八十四地號土地之共有人
      ，但八十四地號土地並非屬於袋地，業經本院現場履勘查證屬實，而系爭十三
      地號土地之坐落位置為兵仔市○○○路兩側攤販市場之事實，已存在近二十年
      ，亦經被告己○○、辛○○於另案履行契約乙案中證述明確，即連原告等購買
      之大樓於興建期間亦未曾中斷該攤位經營，且原告等同在該中華路兩側設置攤
      位營業亦有十餘年之情事，不可能諉為不知系爭土地向來供作攤位使用之事實
      ，故其主張袋地通行權，殊屬無據。
    (2)又本件亦無類推適用袋地通行權之餘地，蓋民法物權篇本即無「袋屋通行權」
      之規定，此為立法者刻意未予規定，因建物設計興建當時，即應考量通行方法
      ，而根本不會發生「袋屋」之概念，且依民法物權法定主義之要求，更無所謂
      「袋屋通行權」或類推適用「袋地通行權」，否則，即屬抵觸「物權法定主義
      」。至於原告所援用之台灣台北地方法院八十八年度簡上字第二六三號判決與
      最高法院八十四年度台上字第一四七四號民事判決所示案情，與本案炯然有別
      ，不得比附援引，特予陳明。
  ７、至於丙○○、癸○○二人所使用之攤位均係分別由丙○○、癸○○個人所設置
      ，而庚○○則係向己○○分租無誤，該攤位則為己○○所設置，併此陳明。
三、證據：提出照片五張、本院八十九年度訴字七八五號民事判決一份、本院
    九十年度執字第一七二○六號執行筆錄一份、兵南段八四地號之土地登記簿謄
    本一份、台灣高等法院台南分院九十年度上易字第一七一號判決書一份、臺
    灣臺南地方法院檢察署檢察官不起訴處分書一份、台灣高等法院台南分院九十
    年度上字第二三六號履行契約事件之準備程序筆錄二份為證。
丙、本院依職權：
（一）本院依職權履勘現場，並囑託台南縣永康地政事務所派員會同測量，製有勘驗
      筆錄及複丈成果圖附卷。
（二）向本院調閱九十年執字第一七二○八號卷宗。
（三）向臺灣高等法院臺南分院調閱九十年度上字第二三六號履行契約案件卷宗。
（四）向臺灣高等法院臺南分院調閱九十年度上易字第一七一號返還土地案件民事第
      二審訴訟卷宗。
（五）函詢台南縣永康市公所：兵仔市場之範圍是否涵蓋永康市○○○路上之攤販。
二、被告癸○○、庚○○部分：
    被告二人未於言詞辯論期日到場，亦未提出準備書狀作何聲明或陳述。
    理    由
甲、程序方面：
一、本件被告癸○○、庚○○經合法通知，均未於言詞辯論期日到場，核無民事訴訟
    法第三百八十六條各款所列情形，爰依原告聲請，由其一造辯論而為判決。
二、原告原起訴主張被告丁○○、辛○○、甲○○、丙○○、己○○及訴外人郭子彰
    等人應拆除坐落台南縣永康市○○段（以下簡稱系爭地段）一三、八四地號土地
    上之攤位，嗣於本院審理中先後追加訴外人謝廷奇、癸○○、庚○○為被告，嗣
    復撤回對郭子彰、謝廷奇之訴，其所為訴之追加，雖為被告所不同意，然追加被
    告係因本院履勘現場後始發現攤位之現占有人變更，而占有之事實係屬同一，訴
    訟資料仍均得予以援用，並不甚礙原有被告之防禦及訴訟之終結，依民事訴訟法
    第二百五十五條第一項第七款規定，其追加於法並無不合。又原告原係請求拆除
    上開土地上之「攤位」，嗣因如附圖一所示Ａ、Ａ１、Ｅ、Ｅ１部分除設置攤位
    外，尚於攤位上搭建雨棚，爰擴張訴之聲明請求應拆除雨棚部分，依民事訴訟法
    第二百五十五條第一項第三款規定，其所為訴之聲明變更，於法有據，應予准許
    。
乙、兩造爭執之要旨：
一、原告主張：坐落系爭地段八四地號土地為原告乙○○、戊○○○等與其他人所分
    別共有，其上門牌號碼台南縣永康市○○里○○○路二一五號、二一七號房屋則
    分別為原告乙○○、戊○○○單獨所有，而與前開土地相鄰之同段一三地號土地
    則原為訴外人郭子彰、郭乃萍、郭美伶共有，嗣於九十年八月十五日移轉登記於
    被告丁○○所有。系爭地段八四地號土地為一袋地，其上之原告所有房屋亦僅能
    經由北邊相鄰之同段一三地號土地（該土地係屬計劃道路，已編為「中華一路」
    ），對外與公路即永康市○○路聯絡，詎被告丁○○竟將原告所有上開房屋前之
    一三地號土地部分出租予被告辛○○、甲○○、癸○○、丙○○、己○○違法設
    置如附圖一所示之Ａ、Ａ１至Ｅ、Ｅ１攤位、雨棚，被告己○○又將Ｅ、Ｅ１攤
    位、雨棚轉租予被告庚○○使用，以妨阻原告與公路之適宜聯絡，被告之舉顯然
    妨害原告所有權之使用權能，且亦屬侵害原告等之所有權，是原告自得依民法第
    七百八十七條第一項（類推適用）、第七百六十七條中段、第一百八十四條第一
    項及第一百八十五條之規定，請求被告等將附圖一所示之Ａ、Ａ１至Ｅ、Ｅ１攤
    位、雨棚拆除，以利原告之通行。又上開攤位、雨棚有部分（即附圖一所示之Ａ
    １、Ｂ１、Ｄ１、Ｅ１）占用原告所共有之系爭地段八四地號土地，原告自得另
    依民法第七百六十七條前段、民法第規定，訴請被告丁○○（間接占有人）、辛○○將Ａ１攤位、雨棚拆除，，被告丁○○、甲○○將Ｂ１攤位拆除，被告丁○○、丙○○將附圖所示Ｄ１攤位拆除，被告丁○○、己○○（均為間接占有人）
    、庚○○將附圖所示Ｅ１攤位及雨棚拆除，並將各該占用部分之土地返還原告及
    其他共有人全體等語。
二、被告癸○○、庚○○始終未到庭陳述，復未提出書狀供本院參酌，另被告丁○○
    、辛○○、甲○○、丙○○、己○○固不否認前揭二筆土地上，設有攤位、雨棚
    ，被告丁○○出租予被告辛○○、甲○○、癸○○、丙○○、己○○設置如附圖
    一所示之Ａ、Ａ１至Ｅ、Ｅ１部分，被告己○○又將Ｅ、Ｅ１部分轉租予被告庚○○使用等節，惟以：原告乙○○前於系爭土地上無權占有部分土地設置攤位營
    業，而原告戊○○○亦於系爭土地之毗鄰土地上設置攤位營業，從而，由此足稽
    於系爭土地上設置攤位，絕無侵害原告等與公路之適宜聯絡；況且，就土地本身
    之相關坐落位置而言，原告等所共有之永康市○○段八四地號土地，係緊鄰於台
    南縣永康市○○○路二○三巷之道路，該八十四號土地藉由通行永康市○○○路
    二○三巷即可對外聯絡，故原告主張依袋地通行權、物上請求權、侵權行為法則
    之相關規定請求拆除攤位及雨棚，即失所據；縱認原告存在有不通公路之土地者
    ，亦係肇因於原告自訴外人大日建設公司受讓部分土地所造成，自不得要求通行
    他人之土地；原告提起本件訴訟之目的係在意圖在系爭十三地號土地上設置攤位
    營業，而非在於爭取對外通行：又被告均已預留通行必要之通道，並無妨礙原告
    之通行等語，資為抗辯。
丙、到場之兩造均不爭執之事實如下：
一、原告為坐落系爭八四地號土地共有人之一，該土地北方毗鄰被告丁○○所有之同
    段一三地號土地。
二、系爭八四地號土地上有原告戊○○○、乙○○分別所有之門牌號碼為台南縣永康
    市○○○路二一五、二一七號之三層建物，該建物前門面向系爭十三地號土地。
三、系爭十三地號土地舖設柏油，屬計劃道路用地，然目前已編為「中華一路」之一
    部分，於該土地兩旁均設有攤販。
四、被告丁○○將系爭十三地號土地出租予被告辛○○、甲○○、癸○○、丙○○、
    己○○，而被告辛○○、甲○○、癸○○、丙○○、己○○在系爭十三、八四地
    號，設置如附圖一所示之Ａ、Ａ１至Ｅ、Ｅ１部分之攤位營業（面積各如附圖一
    表列所示），被告己○○又將Ｅ、Ｅ１部分之攤位轉租予被告庚○○使用營業。
丁、得心證之理由：
一、關於原告依據民法第七百六十七條前段規定，請求被告拆除如附圖一所示Ａ１、
    Ｂ１、Ｄ１、Ｅ１部分之攤位、雨棚拆除部分：
（一）按所有人對於無權占有或侵奪其所有物者，得請求返還之，民法第七百六十七
      條前段定有明文。
（二）查被告丁○○將系爭十三地號土地之一部分出租予被告辛○○、甲○○、癸○○、丙○○及己○○，而被告辛○○、甲○○、癸○○、丙○○、己○○則分
      別於該土地上設置如附圖一所示Ａ、Ａ１（辛○○）、Ｂ、Ｂ１（甲○○）、
      Ｃ（癸○○）、Ｄ、Ｄ１（丙○○）、Ｅ、Ｅ１（己○○）之攤位（另Ａ、Ａ
      １、Ｅ、Ｅ１部分上搭建雨棚），然其中Ａ１、Ｂ１、Ｄ１、Ｅ１部分占用原
      告與他人所共有之系爭八四地號土地（面積各如附圖一表列所示），為到場之
      兩造所不爭，並有土地登記簿謄本二份為證，且經本院履勘現場，製有勘驗筆
      錄及囑託台南縣永康地政事務所派員會同測量屬實，被告復未能舉證證明有何
      占有權源，則原告依民法第七百六十七條前段規定，訴請被告辛○○將附圖一
      所示之Ａ１部分之攤位、雨棚拆除，被告甲○○將附圖一所示之Ｂ１部分之攤
      位拆除，被告丙○○將附圖一所示Ｄ１部分之攤位拆除，被告己○○應將附圖
      一所示Ｅ１部分之攤位、雨棚拆除，核屬有理，應予准許。另被告庚○○向被
      告己○○轉承租Ｅ１部分攤位，屬直接占有人，自應與被告己○○共同負返還
      土地之義務。至原告主張被告丁○○應共同拆除攤位（及雨棚）、返還土地及
      被告庚○○應共同拆除攤位（及雨棚）部分，因上開攤位（及雨棚）之設置人
      為被告辛○○、甲○○、丙○○、己○○，其等始有處分攤位之權利，是原告
      尚不得請求被告丁○○、庚○○應共同拆除攤位（及雨棚）；又被告丁○○僅
      係出租系爭地段十三地號土地予其餘被告設攤，並非無權佔用原告土地並將土
      地出租予其餘被告，而攤位設置人為被告辛○○、甲○○、丙○○、己○○，
      該等被告所設置之攤位越界占用至原告所共有之土地，被告丁○○就佔用原告
      土地之部分並非間接占有人，則原告請求被告丁○○應分別與其餘被告共同返
      還土地，並無理由，應予駁回。
二、關於原告依據民法第七百八十七條第一項、第七百六十七條中段、第一百八十四
    條第一項及第一百八十五條等規定，請求拆除如附圖一所示Ａ、Ｂ、Ｃ、Ｄ、Ｅ
    部分之攤位、雨棚部分：
（一）原告主張袋地通行權部分：
  １、按民法物權編關於土地相鄰關係之規定，重在圖謀相鄰不動產之適法調和利用
      。鄰地通行權之性質，為土地所有權人所有權之擴張，與鄰地所有權人所有權
      之限制，是以土地所有權人或使用權人，如確有通行鄰地之必要，鄰地所有權
      人或使用權人，即有容忍其通行之義務，此為法律上之物的負擔。土地所有權
      人或使用權人，基於其物權之作用行使上開請求權時，其對象並不以鄰地所有
      權人為限（最高法院七十年度台上字第三三三四號判決參照）。又「土地因與
      公路無適宜之聯絡，致不能為通常之使用者，土地所有人得通行周圍地以至公
      路。」，民法第七百八十七條第一項前段定有明文。該條所規定之袋地通行權
      ，其立法意旨乃在發揮袋地之經濟效用，以促進物盡其用之社會整體利益，故
      在建築物因與公路無適宜之聯絡，致不能為通常之使用者，基於相同之法理，
      應得類推適用上開規定（最高法院八十四年台上字第一四七四號判決意旨參照
      ）。再者，袋地通行權之目的乃使土地與公路有適宜之聯絡，而得為通常之使
      用，故妨阻土地與公路適宜之聯絡，致不能為通常之使用者，土地所有人得請
      求除去之，所妨阻者，不限於周圍地上，即在公路上亦然，始能貫徹該條規定
      之目的（最高法院八十八年度台上字第二八六四號判決意旨參照）。
  ２、查原告與他人所共有之台南縣永康市○○段八四地號土地，面積達一千五百一
      十一平方公尺地形呈長狹形，上開土地北方毗鄰被告丁○○所有之同段十三地
      號土地，面積為一百三十五點二一平方公尺，該土地屬都市計劃公共設施保留
      地道路用地，現舖設柏油，已編為「永康市○○○路」供公眾通行；又系爭八
      四地號土地東側毗鄰同段五四四地號土地，連接同段十四、十五地號土地，亦
      為計劃道路用地，現舖設柏油，已編為「中華一路二０三巷」供公眾通行，系
      爭八四號土地必須藉由中華一路及中華一路二０三巷道路，始可對外通行至永
      康市○○路，上述相關位置如附圖二所示等情，有原告提出之土地登記簿謄本
      、地籍圖謄本、台南縣永康市公所簡便行文表等件為證，並經本院履勘現場明
      確，製有勘驗筆錄在卷，並有台南縣永康地政事務所複丈成果圖可稽。次查，
      原告所有之門牌號碼為台南縣永康市○○○路二一五、二一七號之三層建物，
      係屬坐落於系爭八四地號土地上所興建大時代大廈（共十一層）其中之一至三
      層，原告之建物位於上開土地上之靠北方，大門面對同段十三地號土地，並無
      後門，雖上開建物之東側設有一逃生門，然此係供大時代大廈四樓以上之住戶
      逃生用，原告並無該門之密碼感應器，實際上無法從該門至中華一路二○三巷
      道路對外聯絡，亦經本院於九十年十二閱月二十五日至現場履勘時，經在場之
      大時代大廈管理委員證稱明確，有勘驗筆錄足參。是參酌原告建物坐落位置及
      相關對外聯絡路線，可知原告主張其所有之上開建物，除藉由大門前面之「中
      華一路」（即系爭十三地號土地）對外通行之外，確難經由其他道路對外通行
      一節，應可採信。是本件原告通行問題自得類推適用民法袋地通行權之規定，
      以審酌是否符合通行權之要件。
  ３、次應審究者，乃被告在上開建物前之系爭十三地號土地（中華一路）上設置如
      附圖一所示編號Ａ至Ｅ部分之攤位，是否已阻礙原告通行致原告不能為通常之
      使用？查原告所有上開建物前之系爭十三地號土地上，固有被告所設置之如附
      圖一所示Ａ至Ｅ部分之攤位，然系爭攤位間已留設寬度為約○‧五至一公尺之
      通道等情，有台南縣永康地政事務所測繪之複丈成果圖（即附圖一）可憑，足
      認已可供人通行。再參以系爭十三地號土地（中華一路）上兩旁之攤販，係因
      中華一路中段南側俗稱「兵仔市場」帶動而設置（見台南縣永康市公所九十二
      年三月四日所農字第０９２０００６３２９號函），於中華一路兩側商家林立
      ，且商家前面均設攤位，於早市○○○段人潮洶湧，車輛進出十分困難，附近
      攤位之擺設格局大致相同，店家與攤販亦多是以人能通行走道出入等情，亦經
      本院履勘現場屬實，並有現場照片（見本院一卷六七至七一頁、一二一至一二
      五頁、一三三頁、一四二、一四三頁）可佐，又原告本身亦是在其所有之上開
      建物騎樓下設攤販賣蔬菜，顯見亦是利用該集中攤販所造成之繁榮商機而為營
      業，則原告就其建物之通常使用，既因被告仍留有上開通道可供通行（早市○
      段人多較擁擠，但仍可供一般人通行，但中午休市○○○○○路人潮減少，原
      告通行之空間更寬），可知原告之通行尚不會因被告所設置之攤位而有所妨礙
      。雖原告復主張：被告攤販是違法設置，又其經營高山蔬菜、南北貨之買賣，
      為載貨所需使用之貨車無法出入等語，然查，被告於系爭十三地號土地上設置
      之攤販均是向土地所有權人丁○○承租，對出租人而言，自屬有正當之占有權
      源，然其等是否經主管機關許可依法設置之攤位，係屬行政管理事項，為另一
      問題。又中華一路上兩旁攤販於上午營業時段，人潮眾多，車輛進出本就困難
      ，且原告欲停車卸貨亦屬臨時性停車，於攤位前暫停車輛卸貨亦可解決此問題
      ，尚非被告非拆除系爭攤位不可。從而，原告主張被告將攤位、雨棚全部拆除
      ，自與袋地通行權規範之意旨不合，尚難謂為有理。
（二）原告主張妨害排除請求權部分：
      按所有人對於妨害其所有權者，依民法第七百六十七條規定雖得請求除去之，
      惟此項所有權妨害除去請求權之行使，除行使請求權人須為所有人或依法律規
      定得行使所有權之人以外，尚以相對人須為以占有以外之方法而妨害其所有權
      之人以及其妨害須在客觀上係屬不法為要件，即所謂之妨害，係指對於所有權
      之不法直接之干擾、侵害而言，至於消極的干涉或鄰地為如何之使用，均不能
      謂為侵害所有權。本件系爭攤位如附圖一所示Ａ至Ｅ部分，並未占有上訴人與
      他人共有土地，有台南縣永康地政事務所複丈成果圖足憑，而上訴人亦未證明
      其受有不得自由使用，收益處分其所有物之事實，則依前揭之說明，上訴人行
      使妨害除去請求權，尚屬無據。
（三）原告主張侵權行為損害賠償請求權部分：
      土地所有權依民法第七百六十五條、第七百六十七條之規定以占有、使用、收
      益、處分為其內容，依同法第七百七十三條之規定，於其行使有利益之範圍內
      ，及於土地之上下，而自反面言之，所有權之行使，即占有、使用、收益、處
      分均不能超越所有土地之界限以外。是依土地所有權而主張通行權者，僅以民
      法第七百八十七條至第七百八十九條所規範之袋地通行權及必要通行權為限，
      又按民法第一百八十四條第一項前段係規定「因故意或過失，不法侵害他人之
      權利者，負損害賠償責任」，是該條項前段侵權行為損害賠償請求權之行使，
      以權利受侵害為要件。本件被告出租、設置、使用之系爭攤位旁既設有通道足
      供通行，無礙於原告之通行。則原告主張其所有權之使用權能受侵害，而請求
      侵權行為損害賠償，依上開之說明，亦屬無據。
三、綜上所述，本件原告依民法第七百六十七條前段規定，主張被告辛○○將附圖一
    所示之Ａ１攤位、雨棚拆除，被告甲○○將附圖一所示之Ｂ１攤位拆除，被告丙○○將附圖一所示Ｄ１攤位拆除，被告己○○應將附圖一所示Ｅ１攤位及雨棚拆
    除，為有理由，應予准許。被告庚○○為Ｅ１部分轉承租人，屬直接占有人，自
    應與被告己○○共同負返還土地之義務。至原告主張被告丁○○、庚○○應共同
    拆除攤位、雨棚及被告丁○○應共同返還土地部分，因上開攤位之設置人為被告
    辛○○、甲○○、丙○○、己○○，其等始有處分攤位之權利，是原告尚不得請
    求被告丁○○、庚○○應共同拆除攤位及雨棚，及被告丁○○並未間接占有人，
    應不負返還土地之義務，原告該部分之請求，則屬無據，另原告依據袋地通行權
    、物上請求權、侵權行為等相關規定，請求被告拆除如附圖一所示Ａ至Ｅ部分，
    亦無理由，應併予駁回。
四、本件判決結果已明，兩造其餘攻擊、防禦方法，經審酌後於判決尚無影響，爰不
    一一論列。
五、假執行之宣告：
    兩造陳明願供擔保，聲請宣告假執行及免為假執行，經核原告勝訴部分並無不合
    ，爰分別酌定相當擔保金額併准許之。
六、結論：原告之訴為一部有理由，一部無有理由，依民事訴訟法第三百八十五條第
    一項前段、第七十九條但書、第八十五條第一項前段，第三百九十條第二項、第
    三百九十二條，判決如主文。
中      華      民      國    九十二    年      七      月    三十一    日
                                臺灣臺南地方法院民事第三庭
~B法      官  蔡雅惠
右為正本係照原本作成。
如對本判決上訴，須於判決送達後廿日內向本院提出上訴狀。
中      華      民      國    九十二    年      八      月      六      日
~B法院書記官  葉東平


司法院資訊處製作；財團法人民間司法改革基金會備份。
